【裁判字號】    95,台上,991
【裁判日期】    950227
【裁判案由】    常業詐欺
【裁判全文】
最高法院刑事判決              九十五年度台上字第九九一號
    上  訴  人  辰○○
                        巷7號.
                庚○○
                己○○
                        8之1.
                丑○○
                        14號.
                午○○
                        92號.
                巳○○
                癸○○
    共      同
    選任辯護人  王炳輝律師
                林志忠律師
    上  訴  人  丙○○
                        34弄.
                丁○○
                        巷21.
                乙○○
                甲○○
                子○○
                壬○○
    上 列二 人
    共      同
    選任辯護人  陳怡成律師
                吳雪如律師
    上  訴  人  戊○○
                        11號.
                辛○○
                        號
                寅○○
                        號4樓.
                卯○○
                        6號
上列上訴人等因常業詐欺案件，不服台灣高等法院台中分院中華
民國九十三年十一月十八日第二審判決（九十二年度上訴字第四
０四號，起訴案號：台灣台中地方法院檢察署九十一年度偵字第
一二二七八、一五一四四號），提起上訴，本院判決如下：
    主  文
原判決關於丙○○常業詐欺及辰○○、丁○○、庚○○、乙○○
、己○○、甲○○、子○○、戊○○、丑○○、辛○○、午○○
、寅○○、巳○○、壬○○、卯○○、癸○○部分均撤銷，發回
台灣高等法院台中分院。
    理  由
本件原判決撤銷第一審關於上訴人丙○○常業詐欺及上訴人辰○
○、丁○○、庚○○、乙○○、己○○、甲○○、子○○、戊○
○、丑○○、辛○○、午○○、寅○○、巳○○、壬○○、卯○
○、癸○○部分之判決，改判仍依牽連犯之規定（另牽連觸犯行
使偽造私文書罪），從一重論丙○○以共同以意圖為自己不法之
所有，以詐術使人將本人之物交付為常業罪（丙○○被訴以蔡三
棋名義租屋涉犯偽造署押罪部分，業經第一審判決無罪確定；被
訴變造謝又新身分證觸犯變造特種文書罪部分，業經原審維持第
一審之科刑判決，駁回丙○○該部分上訴確定），處有期徒刑肆
年陸月，並諭知扣案之「蔡三棋」印章壹顆、民國九十年十月二
十三日中華電信股份有限公司（下稱中華電信公司）士林營運處
市內電話業務申請書上新客戶簽章欄內「蔡三棋」之署押壹枚及
如原判決附表五編號(一)(1)及(3)、編號(二)(1)、編號(三)(1)、編號(四)(1)
、編號(五)(1)、編號(七)(1)、(2)、編號(八)(1)、編號(九)(1)、編號(十)(2)、
編號(十一)(1)及編號(十二)(2)所示之物均沒收；仍論辰○○、丁○○、庚
○○、乙○○、己○○、甲○○、子○○、戊○○、丑○○、辛
○○、午○○、寅○○、巳○○、壬○○、卯○○、癸○○以共
同以意圖為自己不法之所有，以詐術使人將本人之物交付為常業
罪，辰○○處有期徒刑肆年陸月；丁○○、庚○○各處有期徒刑
壹年柒月（丁○○被訴牽連觸犯行使偽造私文書罪部分，第一審
判決另為無罪之諭知，原判決予以撤銷，改於理由內說明該部分
無庸另為無罪之諭知）；己○○、辛○○各處有期徒刑壹年參月
；乙○○、甲○○、子○○、戊○○、丑○○、午○○、寅○○
、巳○○、壬○○、卯○○各處有期徒刑壹年貳月；癸○○，累
犯，處有期徒刑壹年貳月，並諭知扣案如上開附表五所示之物均
沒收，固非無見。
惟按：(一)、已受請求之事項未予判決者，其判決當然違背法令，
刑事訴訟法第三百七十九條第十二款定有明文。本件原判決認定
：上訴人辰○○、丙○○與案外人張名男共同籌組詐欺集團，招
攬上訴人庚○○、乙○○、己○○、甲○○、子○○、戊○○、
丑○○、辛○○、午○○、寅○○、巳○○、壬○○、卯○○、
癸○○等人參與集團，施以訓練，並先向綽號「小陳」之成年男
子，購入人頭帳戶、人頭電話之行動電話ＳＩＭ卡，以登報或夾
報廣告之方式，分由子○○及庚○○、壬○○、辛○○、己○○
、寅○○、丑○○、巳○○（庚○○以下七人為一組）、丁○○
、卯○○、甲○○、戊○○、午○○、乙○○等人（丁○○以下
六人為一組），分別以「偽稱姓名」、「虛設行號」為名，對不
特定人詐取財物，共同向原判決附表三所示施勵明等三十七名被
害人詐取如原判決附表四所示之財物，再由邱垂達、陳一鳴（二
人均經第一審判刑並諭知緩刑確定）負責提領詐騙所得，於提領
款項後交予辰○○，辰○○則收取帳冊交由其妻即上訴人癸○○
記帳，再從詐騙所得中取得百分之四利得，剩餘百分之九十六扣
除購買室內電話等費用後，將三成至五成不等比例之詐騙所得分
給丙○○、張名男及庚○○等人等情。惟依起訴書之記載，除原
判決附表三所列施勵明等三十七名被害人外，本件檢察官所起訴
之犯罪事實，尚包括起訴書附表三編號第三十八、三十九號所列
黃家順、陳錫瑩二人被詐騙部分（編號第一至三十七號之被害人
姓名與原判決附表三所列者相同），此觀起訴書犯罪事實欄記載
：「辰○○、庚○○等人待急需用錢如附表三所示之施勵明等人
撥打……洽詢信用貸款之事宜時，即由……訛稱可為之辦理信用
貸款之方式，詐騙施勵明等人，使施勵明等人於附表三、四所示
之時間，匯款如附表三、四所示之金額至辰○○、庚○○等人所
指定之……帳戶內」等語自明（見起訴書第八頁）。原判決就上
訴人等詐騙黃家順、陳錫瑩二人業經起訴部分，漏未加以裁判，
有已受請求之事項未予判決之違法，自屬無從維持。(二)、原判決
認定：丙○○另於九十年十月間某日，自綽號「小陳」之成年男
子收受「蔡三棋」之身分證一枚，並利用不知情之第三人偽刻「
蔡三棋」之印章一顆，持往中華電信公司士林營運處，偽造「蔡
三棋」名義之市內電話業務申請書行使，據以申請四線電話，裝
設在台北市北投區○○○路○段四一四號五樓，再加以轉接，以
續供其作為詐騙之用，足以生損害於「蔡三棋」及中華電信公司
等情，並認此部分係丙○○單獨一人觸犯行使偽造私文書罪，與
其所犯常業詐欺罪有方法結果之牽連關係，應從一重依常業詐欺
罪處斷，並依刑法第二百十九條規定，將扣案之「蔡三棋」印章
一顆宣告沒收。惟原判決附表五編號(九)(1)所列之物品中，已包含
「蔡三棋」之印章一顆，原判決主文第二項即宣告丙○○罪刑部
分，一併諭知扣案之「蔡三棋」印章一顆及附表五編號(九)(1)所示
之物沒收，就該顆印章重複為沒收之諭知，已有未洽；且原判決
既認上開行使偽造私文書部分係丙○○單獨一人所為，與其餘上
訴人無涉，則該顆印章並非直接供犯常業詐欺罪所用之物，原判
決復於主文第三項即宣告上訴人辰○○等十六人罪刑部分，再諭
知附表五編號(九)(1)所示之物沒收，難謂適法。(三)、原判決認定：
辰○○、丙○○與張名男三人，自九十年八月間起，即共組貸款
詐欺集團，向綽號「小陳」之成年男子，購入人頭帳戶、人頭電
話之行動電話ＳＩＭ卡等物。而承上所述，丙○○以「蔡三棋」
名義申請四線電話之時間係九十年十月間某日，在彼等三人共組
貸款詐欺集團之後，且申請電話時所使用之「蔡三棋」身分證一
枚，同係向綽號「小陳」之成年男子取得，丙○○申請該四線電
話之目的，又是為了「續供詐騙之用」等情。如果無訛，則丙○
○偽造「蔡三棋」名義之市內電話業務申請書持以行使部分，難
謂共組詐欺集團之辰○○、張名男二人與丙○○無共同之犯意聯
絡，原判決遽認上開行使偽造私文書犯行係丙○○單獨一人所為
，有理由不備之違誤。又原判決既認辰○○為詐欺集團負責人，
掌管集團收取之現金、帳目，並負責分配利潤，丙○○僅為分組
負責人（見原判決第十六、十八頁），而丙○○申請上開電話的
目的，又是供集團詐騙之用，則辰○○之犯罪情節實較丙○○為
重，原判決量處二人相同之刑，亦難昭折服。(四)、原判決另認：
辰○○等人所組之詐欺集團，以每一組金融帳戶（郵局帳戶、劃
撥帳戶各一個，存摺連同提款卡）新台幣（下同）一萬五千元之
代價，向綽號「小陳」之成年男子，購入如原判決附表一、附表
三所示之陳甄真等人頭帳戶後，共同向附表三所示被害人詐取附
表四所示之財物等情。但原判決附表四「匯入郵局帳戶名稱」欄
中，編號一之楊漢傑、郭明昌、李耿惆、周家興、魏祥育、編號
二十七之林聲群、賴正偉及編號三十三之魏忠和等人，並未列入
原判決附表一、附表三之名單中，則楊漢傑等人是否係詐欺集團
所使用之人頭帳戶？匯入各該帳戶之款項是否係上訴人等詐騙所
得？即欠明瞭。又原判決附表一之編號四陳源治及編號十九吳德
龍，均未出現於原判決附表四所列帳戶中，該二帳戶是否係詐欺
集團所使用之人頭帳戶，事實亦不明確，原判決未為必要之論述
，逕將陳源治、吳德龍列為人頭帳戶，並將吳德龍之印章一顆（
見原判決附表五編號九）併予宣告沒收，於法尚有未洽。(五)、原
判決認定上訴人子○○參與詐欺之時間，係自九十一年一月二十
五日起至二月二十八日止。另原判決理由謂：被害人張利祥、謝
金珠、蘇嘉鳳、曾鈺君、施勵明、林美芳、黃美玲、陳承揚、黃
政賢等人所指訴行騙之人……前揭化名應係上訴人丁○○、子○
○及庚○○等七人中之一人或數人所為云云（見原判決第二十五
頁）。惟核對原判決附表三、附表四所列前述被害人受騙經過及
匯款時間，除蘇嘉鳳（編號三十三）係九十一年「二月間」見報
上廣告，同年三月一日起開始匯入款項，與子○○參與時間（自
九十一年一月二十五日起至二月二十八日止）略有重疊外，其餘
被害人張利祥、謝金珠、曾鈺君、施勵明、林美芳、黃美玲、陳
承揚、黃政賢等人（編號依序為二十七、二十九、三十四、一、
七、六、三十六、三十七）被詐騙之時間，或在九十一年一月二
十五日之前，或在同年三月之後，與子○○參與詐欺之時間並未
重疊，原判決未予細究，遽認子○○為參與此部分詐欺犯行之其
中一人，併有可議。以上或為上訴意旨所指摘，或為本院得依職
權調查之事項，應認原判決有撤銷發回之原因。原判決不另為無
罪之諭知部分，基於審判不可分原則，應一併發回。又原判決依
庚○○在警詢中之供述，認定其參與詐欺之時間係自九十年十一
月間起至九十一年六月二十日止（見原判決第二十一頁），但庚
○○在警詢中係供稱：其於九十年十一月間開始做，做二星期多
，中途離開沒做，到九十一年三月二十八日再度開始等語（見警
卷一第十八頁），此部分事實認定稍欠周詳；另原判決事實欄記
載：「傳接至……如附表一所示轉接電話」，而原判決「附表一
」僅記載郵局帳號，並無電話號碼，此部分顯係文字上之誤寫，
發回後應併注意及之，附此敘明。
據上論結，應依刑事訴訟法第三百九十七條、第四百零一條，判
決如主文。
中    華    民    國  九十五  年    二    月  二十七  日
                      最高法院刑事第六庭
                          審判長法官  林  增  福
                                法官  邵  燕  玲
                                法官  張  清  埤
                                法官  陳  世  雄
                                法官  陳  朱  貴
      本件正本證明與原本無異
                                      書  記  官
中    華    民    國  九十五  年    三    月    三    日
                                                      Ｌ


司法院資訊處製作；財團法人民間司法改革基金會備份。
